臺灣宜蘭地方法院民事判決　　　　　　　99年度重訴字第45號
原　　　告　賴宜鳳
　　　　　　郭天花
訴訟代理人　李汪正
被　　　告　李汪財
　　　　　　李阿賜即李厚極之.
　　　　　　李素梅即李聘之.
　　　　　　陳玉女即李三郎之.
　　　　　　李麗雲即李三郎之.
兼　上二人
共　　　同
訴訟代理人　陳來春
被　　　告　李建霖即李三郎之.
　　　　　　李英鳳即李三郎之.
　　　　　　李旻蓉即李三郎之.
兼　上三人
共　　　同
訴訟代理人　李素華即李三郎之.
被　　　告　李素蓮即李三郎之.
　　　　　　李再生即李三郎之.
訴訟代理人　林盈妗
被　　　告　李秀琴即李三郎之.
　　　　　　李秀鑾即李三郎之.
　　　　　　李美惠即李三郎之.
　　　　　　李錫欽即李三海之.
　　　　　　李秋霞即李三海之.
　　　　　　李劉鈺即李三海.
　　　　　　李文杰即李三海之.
　　　　　　李淑華即李三海之.
兼　上三人
共　　　同
訴訟代理人　李文瑞即李三海之.
被　　　告　李淑卿即李三海之.
兼訴訟代理
人　　　　　李秋琴即李三海之.
　　　　　　李文瑞即李三海之.
被　　　告　李秋蘭即李三海之.
兼訴訟代理　李文章即李三海之.
人
被　　　告　李廖阿丹即李三海.
　　　　　　李文通即李三海之.
　　　　　　李文和即李三海之.
兼　上二人
共　　　同
訴訟代理人　李文亮即李三海之.
被　　　告　李文旺即李三海之.
　　　　　　劉李阿燕即李三海.
　　　　　　李汪良即李厚極之.
　　　　　　李石頭即李厚極之.
　　　　　　李好柑即李厚極之.
訴訟代理人　林長勝
被　　　告　李沛媜即李厚極之.
　　　　　　李阿丹即李厚極之.
兼訴訟代理
人　　　　　李好柑即李厚極之.
被　　　告　李玉霞即李厚極之.
　　　　　　李汪根
　　　　　　謝李阿吉
　　　　　　林李阿錢
　　　　　　李玉蘭
　　　　　　李宇善
　　　　　　李洋銘即李定國之.
　　　　　　李美伶即李定國之.
　　　　　　李雅雯即李定國之.
　　　　　　何阿保
　　　　　　王何阿對
訴訟代理人　王俊欽
被　　　告　李氏阿算　現應受.
上列當事人間請求分割共有物事件，本院於中華民國100年8月25
日言詞辯論終結，判決如下：
    主  文
被告李素梅應就其被繼承人李讚聘所有坐落宜蘭縣冬山鄉○○段
三二０地號土地，應有部分二十分之一，辦理繼承登記。
被告陳玉女、陳來春、李麗雲、李建霖、李英鳳、李素蓮、李旻
蓉、李素華、李再生、李秀琴、李秀鑾、李美惠應就其被繼承人
李三郎所有坐落宜蘭縣冬山鄉○○段三二０地號土地，應有部分
二十分之一，辦理繼承登記。
被告李汪良、李阿賜、李石頭、李好柑、李沛媜、李阿丹、李玉
霞應就其被繼承人李厚極所有坐落宜蘭縣冬山鄉○○段三二０地
號土地，應有部分六十分之一，辦理繼承登記。
被告李錫欽、李秋霞、李劉鈺、李文瑞、李文章、李文杰、李
秋蘭、李秋琴、李淑華、李淑卿、李廖阿丹、李文通、李文亮、
李文和、李文旺、劉李阿燕應就其被繼承人李三海所有坐落宜蘭
縣冬山鄉○○段三二０地號土地，應有部分六十分之三，辦理繼
承登記。
被告李汪良、李阿賜、李石頭、李好柑、李沛媜、李阿丹、李玉
霞、李洋銘、李美伶、李雅雯、李汪根、李汪財、謝李阿吉、林
李阿錢、李玉蘭、李宇善、何阿保、王何阿對、李氏阿算應就其
被繼承人李厚標所有坐落宜蘭縣冬山鄉○○段三二０地號土地，
應有部分六十分之一，辦理繼承登記。
兩造共有坐落宜蘭縣冬山鄉○○段三二０地號土地（面積二０九
二八點三八平方公尺），如附圖編號三二０-A所示（面積八三七
一點三五平方公尺）土地分歸原告賴宜鳳所有；如附圖編號三二
０-B所示（面積八三七一點三五平方公尺）土地分歸原告郭天花
所有；如附圖編號三二０-C所示（面積四一八五點六八平方公尺
）土地分歸被告所有，並各按如附表所示「換算後應有部分」欄
內所示比例維持共有。
訴訟費用由原告賴宜鳳、郭天花各負擔五分之二，被告負擔五分
之一。
    事實及理由
壹、程序事項：
（一）被告李阿賜、李錫欽、劉李阿燕、李汪良、李沛媜、李玉
      霞、謝李阿吉、林李阿錢、李玉蘭、李宇善、李洋銘、李
      美伶、李雅雯、何阿保、李氏阿算經合法通知，未於言詞
      辯論期日到場；被告李汪財、李阿賜、李建霖、李英鳳、
      李素蓮、李旻蓉、李素華、李再生、李秀琴、李秀鑾、李
      美惠、李錫欽、李秋霞、李文章、李秋蘭、李廖阿丹、李
      文亮、李文和、李文旺、劉李阿燕、李汪良、李石頭、李
      沛媜、李玉霞、李汪根、謝李阿吉、林李阿錢、李玉蘭、
      李宇善、李洋銘、李美伶、李雅雯、何阿保、李氏阿算經
      合法通知，未於最終言詞辯論期日到場，核無民事訴訟法
      第386 條所列各款情形，爰依原告之聲請，由其一造辯論
      而為判決。
（二）按訴狀送達後，原告不得將原訴變更或追加他訴，但訴訟
      標的對於數人必須合一確定，而追加原非當事人之人為當
      事人，或不甚礙被告之防禦及訴訟之終結者，不在此限，
      民事訴訟法第255條第1項第5款、第7款分別定有明文。查
      原告原以李汪財、李萬成、李阿賜、陳來春、李素梅、李
      厚標為被告提起本件分割共有物之訴。嗣於民國99 年8月
      23日以書狀追加李錫欽、李秋霞、李劉鈺、李文瑞、李
      文章、李文杰、李秋蘭、李秋琴、李淑華、李淑卿、李廖
      阿丹、李文通、李文亮、李文和、李文旺、劉李阿燕、李
      汪良、李石頭、李好柑、李沛媜、李阿丹、李玉霞、陳玉
      女、李麗雲、李建霖、李英鳳、李素蓮、李旻蓉、李素華
      、李黃阿里、李再生、李秀琴、李秀鑾、李美惠為被告。
      又於99年11月18日言詞辯論期日時，追加陳來春、李阿賜
      、李素梅為被告，並撤回前所追加之李黃阿里。再於100
      年2月25 日具狀追加李汪根、謝李阿吉、林李阿錢、李玉
      蘭、李宇善為被告；100年3月9 日具狀追加李洋銘、李美
      伶、李雅雯為被告；100年4月7 日以言詞追加被告應辦理
      繼承登記之聲明，並撤回對李萬成、李厚標、李定國之起
      訴；100年6月10日具狀追加何阿保、王何阿對為被告；10
      0年7月26日具狀追加李氏阿算為被告，核其聲明及被告之
      追加與上開法律規定相合，應予准許。
貳、實體事項：
一、原告主張：坐落宜蘭縣冬山鄉○○段320 地號土地（以下簡
    稱：320 地號土地）為兩造所共有，爰依民法第823、824條
    規定，請求分割共有物，並按附圖所示之方案，以原物分配
    予共有人，以利兩造就該土地之使用管理等語。並為如主文
    之聲明。
二、被告則以：
（一）被告李素梅、李石頭、李好柑、李阿丹、李文旺、李文亮
      、李文通、李文和、李廖阿丹、李文章、李秋蘭、王何阿
      對、李再生：沒有意見。
（二）被告李秀鑾、李素蓮、李秀琴：嗣履勘後再商量如何解決
      。
（三）被告李美惠、李秋霞：如果原告有意收購，也是可行的方
      式。
（四）被告李建霖、陳來春、陳玉女、李麗雲、李素華、李英鳳
      、李文瑞、李淑卿、李淑華、李文杰、李劉鈺、李秋琴
      、李旻蓉：同意按附圖所示方案進行分割。
（五）被告李汪財：對於分割方案沒有意見。
（六）被告李汪根：於60幾年前，長輩就320地號土地已經有買
      賣的事，但沒有辦理登記。對於分割方案沒有意見。
（七）被告李阿賜、李錫欽、劉李阿燕、李汪良、李沛媜、李玉
      霞、謝李阿吉、林李阿錢、李玉蘭、李宇善、李洋銘、李
      美伶、李雅雯、何阿保、李氏阿算經合法通知，未於言詞
      辯論期日到場，亦未以書狀表示意見。
三、得心證之理由：
（一）按分割共有物既對物之權利有所變動，即屬處分行為之一
      種，凡因繼承於登記前已取得不動產物權者，其取得雖受
      法律之保護，不以其未經繼承登記而否認其權利，但繼承
      人如欲分割其因繼承而取得公同共有之遺產，因屬於處分
      行為，依民法第759 條規定，自非先經繼承登記，不得訴
      請分割共有物，最高法院68年第13次民事庭會議著有決議
      可資參照。次按，共有之不動產之共有人中一人死亡，他
      共有人請求分割共有物時，為求訴訟之經濟起見，可許原
      告就請求繼承登記及分割共有物之訴合併提起，即以一訴
      請求該死亡之共有人之繼承人辦理繼承登記並請求該繼承
      人於辦理繼承登記後，與原告及其餘共有人分割共有之不
      動產，最高法院70年第2 次民事庭會議亦有決議可參。查
      本件320 地號土地之共有人包括原告、被告李汪財及李讚
      聘、李三海、李三郎、李厚極、李厚標，有土地登記謄本
      在卷可考。茲共有人李讚聘已死亡，其應有部分1/20由被
      告李素梅繼承；共有人李三海已死亡，其應有部分3/60由
      被告李錫欽、李秋霞、李劉鈺、李文瑞、李文章、李文
      杰、李秋蘭、李秋琴、李淑華、李淑卿、李廖阿丹、李文
      通、李文亮、李文和、李文旺、劉李阿燕繼承；共有人李
      三郎已死亡，其應有部分1/20由被告陳玉女、陳來春、李
      麗雲、李建霖、李英鳳、李素蓮、李旻蓉、李素華、李再
      生、李秀琴、李秀鑾、李美惠繼承；共有人李厚極已死亡
      ，其應有部分1/60由被告李汪良、李阿賜、李石頭、李好
      柑、李沛媜、李阿丹、李玉霞繼承；共有人李厚標已死亡
      ，其應有部分1/60由被告李汪良、李阿賜、李石頭、李好
      柑、李沛媜、李阿丹、李玉霞、李洋銘、李美伶、李雅雯
      、李汪根、李汪財、謝李阿吉、林李阿錢、李玉蘭、李宇
      善、何阿保、王何阿對、李氏阿算繼承，此有戶籍謄本在
      卷可稽。惟上開繼承人迄未就被繼承人李讚聘、李三海、
      李三郎、李厚極及李厚標所遺320 地號土地所有權辦理繼
      承登記，揆諸前揭法律說明，原告主張分割320 地號土地
      ，自得一併請求被告李素梅就被繼承人李讚聘部分；被告
      李錫欽、李秋霞、李劉鈺、李文瑞、李文章、李文杰、
      李秋蘭、李秋琴、李淑華、李淑卿、李廖阿丹、李文通、
      李文亮、李文和、李文旺、劉李阿燕就被繼承人李三海部
      分；被告陳玉女、陳來春、李麗雲、李建霖、李英鳳、李
      素蓮、李旻蓉、李素華、李再生、李秀琴、李秀鑾、李美
      惠就其被繼承人李三郎部分；被告李汪良、李阿賜、李石
      頭、李好柑、李沛媜、李阿丹、李玉霞就其被繼承人李厚
      極部分；被告李汪良、李阿賜、李石頭、李好柑、李沛媜
      、李阿丹、李玉霞、李洋銘、李美伶、李雅雯、李汪根、
      李汪財、謝李阿吉、林李阿錢、李玉蘭、李宇善、何阿保
      、王何阿對、李氏阿算就其被繼承人李厚標部分，辦理繼
      承登記。原告此部分請求，為有理由，應予准許。
（二）次按，各共有人，除法令另有規定外，得隨時請求分割共
      有物，但因物之使用目的不能分割或契約訂有不分割之期
      限者，不在此限，民法第823條第1項定有明文。查320 地
      號土地之地目為「池」，並無依法令或物之使用目的而不
      能分割之情形，且各共有人間亦無約定不分割之期限，各
      共有人自得隨時請求分割共有物。
（三）再按，定共有物分割之方法，固可由法院自由裁量，但仍
      應斟酌各共有人之意願、共有物之性質、價格、分割前之
      使用狀態、經濟效用、分得部分之利用價值及全體共有人
      之利益等有關情狀，定一適當公平之方法以為分割。又「
      以原物為分配時，因共有人之利益或其他必要情形，得就
      共有物之一部分仍維持共有。」民法第824條第3項定有明
      文。查原告主張320 地號土地應以原物分割之方式為分割
      ，到庭陳述之被告則無反對意見。本院審酌原告就320 地
      號土地各有比例2/5之應有部分，餘1/5則為被告所有，為
      避免分割後土地之細碎而難以整體利用，就被告分得部分
      之土地，以按原應有部分比例換算後維持共有為宜。次查
      ，本院審酌原告賴宜鳳所有之門牌號碼安平路一段23巷25
      號建物及其祖先祠堂、墓地均坐落在如附圖所示編號320-
      A範圍內；而原告郭天花所有，供其放置物品所用之儲藏
      室則坐落在如附圖所示編號320-B範圍內，被告於320地號
      土地上則無何地上物或其他使用情況，又附圖所示編號32
      0-A、320-B及32 0-C均有道路可對外通行，此有本院99年
      12月24日勘驗筆錄在卷可查，依320 地號土地之利用現況
      及交通便利等因素考量，按附圖所示之位置進行分割尚屬
      妥適。兩造亦無反對之陳述，是按附圖所示之位置進行分
      割，應屬公允。
四、綜上，原告起訴請求被告應就其繼承之320 地號土地辦理繼
    承登記，應屬有據，爰判決如主文第1至5項所示。就分割共
    有物部分，爰按如附圖所示，將編號320-A 部分分歸原告賴
    宜鳳所有；編號320-B部分分歸原告郭天花所有；編號320-C
    部分分歸被告所有，並按附表所示換算後應有部分比例由被
    告各自維持共有，爰判決如主文第6項所示。
五、分割共有物事件本質上並無訟爭性，乃由本院斟酌何種分割
    方案較能增進共有物之經濟效益，並兼顧兩造之利益，以決
    定適當之分割方法，故兩造本可互換地位，由任一共有人起
    訴請求分割，均無不可，無所謂勝訴、敗訴之問題，是本事
    件之訴訟費用，應由兩造按分得土地之比例，由原告賴宜鳳
    、郭天花各負擔2/5，被告負擔1/5，方屬公允。
六、訴訟費用負擔之依據：民事訴訟法第80條之1
中    華    民    國    100    年     9    月    2    日
                  臺灣宜蘭地方法院民事庭
                      法  官  楊坤樵
正本係照原本作成。
如不服本判決，應於收受送達後20日內向本院提出上訴狀（應附
繕本）。
中    華    民    國   100    年    9     月    5     日
                      書記官  吳文雄
附表：
┌──┬────┬────┬────┬────────────┐
│編號│現登記名│原應有部│換算後應│就換算後應有部分維持公同│
│    │義人    │分比例  │有部分  │共有之繼承人            │
├──┼────┼────┼────┼────────────┤
│1   │被繼承人│1/60    │1/12    │被告李汪良、李阿賜、李石│
│    │李厚標  │        │        │頭、李好柑、李沛媜、李阿│
│    │        │        │        │丹、李玉霞、李洋銘、李美│
│    │        │        │        │伶、李雅雯、李汪根、李汪│
│    │        │        │        │財、謝李阿吉、林李阿錢、│
│    │        │        │        │李玉蘭、李宇善、何阿保、│
│    │        │        │        │王何阿對、李氏阿算      │
├──┼────┼────┼────┼────────────┤
│2   │被繼承人│3/60    │3/12    │被告李錫欽、李秋霞、李劉│
│    │李三海  │        │        │鈺、李文瑞、李文章、李│
│    │        │        │        │文杰、李秋蘭、李秋琴、李│
│    │        │        │        │淑華、李淑卿、李廖阿丹、│
│    │        │        │        │李文通、李文亮、李文和、│
│    │        │        │        │李文旺、劉李阿燕        │
├──┼────┼────┼────┼────────────┤
│3   │被繼承人│1/60    │1/12    │被告李汪良、李阿賜、李石│
│    │李厚極  │        │        │頭、李好柑、李沛媜、李阿│
│    │        │        │        │丹、李玉霞              │
├──┼────┼────┼────┼────────────┤
│4   │被繼承人│1/20    │3/12    │被告陳玉女、陳來春、李麗│
│    │李三郎  │        │        │雲、李建霖、李英鳳、李素│
│    │        │        │        │蓮、李旻蓉、李素華、李再│
│    │        │        │        │生、李秀琴、李秀鑾、李美│
│    │        │        │        │惠                      │
├──┼────┼────┼────┼────────────┤
│5   │被繼承人│1/20    │3/12    │被告李素梅              │
│    │李讚聘  │        │        │                        │
├──┼────┼────┼────┼────────────┤
│6   │被告李汪│1/60    │1/12    │無                      │
│    │財      │        │        │                        │
├──┴────┼────┼────┼────────────┘
│合計          │1/5     │1       │
└───────┴────┴────┘
附圖